【裁判字號】    88,婚,23
【裁判日期】    890731
【裁判案由】    離婚
【裁判全文】
臺灣板橋地方法院民事判決  八十八年婚字第二十三號
    原      告  甲○○
    訴訟代理人  蔡惠子律師
                王如玄律師
    右  一  人
    複代理人    李文健律師
    被      告  乙○○      住台北縣中和市○○街一七三號
右當事人間請求離婚事件，本院判決如左：
    主    文
原告之訴駁回。
訴訟費用由原告負擔。
    事    實
甲、原告方面：
  一、聲明：求為判決﹕
      （一）准原告與被告離婚。
      （二）訴訟費用由被告負擔。
  二、陳述：
      （一）原告受有被告不堪同居之暴力虐待：
          「婚姻以夫妻之共同生活為目的，夫妻應以誠摯相愛為基礎，相互尊重、
          忍讓與諒解，共同建立和諧美滿幸福之家庭。倘其一方予他方以身體上或
          精神上不可忍受之痛苦，致無從繼續保持共同生活之圓滿、安全及幸福，
          而生婚姻之破綻，即屬不堪同居之虐待。」最高法院八十四年度台上字第
          一三○七號判例可資參考。本件被告性格暴戾，婚後原告才發現，被告婚
          前有殺人的前科，坐牢五年，只是原告是一傳統婦女，一心只想從一而終
          ，希望自己能改變被告暴戾之舉，可惜的是，在原告二十餘年的婚姻生
          活中，因被告嗜賭麻將、天九牌、原告予以勸諭，被告即心生不滿，與原
          告起爭執，其後竟動輒對原告飽以拳腳，此部分業據兩造之子溫龍生在
          鈞院證述屬實，八十五年一月間被告稱其欲至大陸投資，乃帶著錢隻身至
          大陸，約每三個月返家乙事，被告回台時，從未事先通知原告及二名孩子
          ，其返台心情若好，原告就能安渡生活，若心情不好，就會將家中屬於原
          告的衣物及鞋子丟棄在外面，並將原告的照片撕碎丟在垃圾桶，有護貝不
          能撕的照片則將其搓揉變形（參原證二號），把家還弄得混亂不堪，等原
          告返家後，則將原告毒打一頓，原告有如驚弓之鳥，只得退避三舍，並請
          其至家中收拾衣物，此部份業據兩造鄰居蔡陳錦雀及媳婦黃敏慧到庭證述
          屬實，八十六年九月十九日晚上，原告和鄰人一起至ＫＴＶ唱歌歡渡中秋
          夜，在原告返回中和市家中時，赫然發現被告已返回，原告一進門，被告
          就不分青紅皂白破口大罵原告“臭雞巴”（女性生殖器）、“幹你娘雞巴
          ”、“妳穿漂漂亮亮去給人幹”等穢語，還出手毆打原告頭部，拉扯原告
          頭髮、垂打原告手臂，造成原告受有左上臂瘀傷４×４公分之傷勢（參原
          證三號）。原告為躲避被告之虐待，乃逃至中和友人陳實家中小住數日，
          豈料被告仍不放過原告，乃追至友人陳實家中欲毆打原告，並在原告友人
          前妹妹面前口出穢語，不斷咒罵原告，當時原告的妹妹張素優、友人陳實
          及鄰居陳錦雀均在場，為避免被告再次毆打原告，乃向中和員山派出所報
          案，警員前往現場處理，被告尤不稍加收斂仍不斷口出三字經，且指稱警
          員無法管家務事，當警員勸諭兩造，既然經常爭吵不休，不如好聚好散離
          婚時，被告當場表示「我本身當然想要離婚，但要給我一個完滿（指財產
          之分配）。」，顯見，早在八十六年九月間被告即無欲維持此般婚姻，伊
          在乎的只有「錢」，管區警員亦深知本件兩造婚姻狀況，還調侃被告，要
          被告離婚後到大陸找女人。此有案發當時原告的妹妹張素優在爭執現場所
          錄之錄音帶乙卷及譯本乙份（參原證七號）。八十六年十二月二十一日早
          上九時許，原告在中和市○○街一七三號檳榔店中準備做生意，被告竟持
          菜刀，闖進店內作勢追殺原告，倖而原告閃躲得快，僅衣服遭被告割破（
          參原證四號），然被告並不放過原告，在抓住原告後，即以拳腳痛毆原告
          ，毫無夫妻之情份可言，導致原告受有右眼眶瘀傷３×２公分，前胸壓痛
          ，右手腋瘀傷５×３公分，左上臂兩道瘀傷３×０．２公分，左手肘瘀腫
          ３×３公分，下背部疼痛等傷勢（參原證五號），業據二人媳婦黃惠敏到
          庭證述屬實，被告於  鈞院陳述時竟反稱係原告對其又打又抓，並舉被證
          一號驗傷單以為說明，然當日原告並未打被告，被告傷勢如何造成，原告
          不知悉，且查觀之該驗傷單，被告受有之傷勢為左頰擦傷五處，各０．二
          公分×０．二公分；下顎擦傷二處各為０．五公分×０．五公分；左、右
          胸各擦傷三處，分別為十×０．二公分；右手擦傷二處各為０．二公分×
          ０．二公分，俱非被告所稱之抓傷或瘀傷，且比起原告的傷勢，實屬輕微
          ，而由此亦見案發當日之受害人確為本件原告。
    （二）被告誣指原告與人通姦，已構成民法第一千零五十二條第一項第三款不堪
          同居之虐待：
        按「民法第一千零五十二條第三款所謂不堪同居之虐待，係指與以身體上
          或精神上不可忍受之痛苦，致不堪繼續同居者而言，故夫妻之一方受他方
          之重大侮辱，如夫誣稱其妻與人通姦，使人感受精神上之痛苦致不堪繼續
          同居者，不得謂非不堪同居之虐待。」最高法院二十三年上字第六七八號
          判例著有明文。被告在毫無證據的情形下，於訴訟上履稱原告與訴外人林
          國文通姦之情，並傳訊證人董光明，然查，證人董光明於  鈞院證述時並
          未稱伊看見本件原告與人通姦，伊僅陳述曾於某日晚間十時許，載被告跟
          蹤乙輛車至中和橋和路巷子旁的工廠空地，且證人亦陳述，該空地有路燈
          、亮亮的，有人在可以看得很清楚，依台北人之生活作息，十時各大多數
          人均未就寢，原告再如何色慾動心，亦不可能在十點多，在燈火通亮的台
          北縣市區裏，公然與人通姦，由此可見被告所述不實，且與常理相違。被
          告為拉攏長子仇視原告，甚至對長子誣指原告與人通姦，長子信以為真，
          竟僅以原告學開車，有行動電話，即誤以為原告有外遇，令原告心寒，實
          則，原告學開車的原因是因為被告至大陸工作時，正值長子溫龍生服役期
          間，次子溫偉治尚年幼、好玩，較不懂得分擔家務，因此，家中大小事務
          全須由原告一肩扛起，原告才決定利用早晨的時間去學開車，至於原告擁
          有行動電話則為時代趨勢，方便聯繫通罷了，何來外遇之說。
    （三）本件兩造均無欲維持本件婚姻﹕
          原告在飽受被告虐待二十餘年後，終在子女均已成年，毫無後顧之憂的情
          況下，大徹大悟，原告實無法再與被告繼續共同生活在一起，事實上，本
          件兩造訴訟近一年的時間內，在法庭上每每針峰相對，怒目相視，早無夫
          妻情份可言，而被告早在八十六年即無欲維持本件婚姻（參原證七號），
          臨訴時堅持不離婚的主因在於「錢」，然查原告名下的房子，現供被告及
          其長子，二媳婦所居住，原告亦不只乙次表示隨時可該房子贈與孩子，唯
          被告卻堅持要求原告將房子登記予名下，由於被告素行不良，原告擔心被
          告會將房子出售或貸款，使得兩個兒子、媳婦、孫子無以為居，才不願將
          房子移轉與被告，盼  鈞院明察。
    （四）綜上所陳，原告乃一典型之婚姻暴力受害者，被告罔顧夫妻情義，經常藉
          口痛毆原告，其毆打的部位不是頭就是腹部，郎心之狠可見一般，為此爰
          依民法第一千零五十二條第一項第三款及第二項之規定，請求裁判離婚，
          狀請  鈞院鑒核，迅賜判決如起訴之聲明，以維原告權益。
乙、被告方面：
  一、聲明：求為判決﹕如主文所示。
  二、陳述：如答辯狀及答辯（二）狀所載（如附件）。
    理    由
一、按當事人主張有利於己之事實者，就其事實有舉證之責任；又夫妻之一方受他方
    不堪同居之虐待者固得向法院請求離婚，民事訴訟法第二百七十七條、民法第一
    千零五十二條第一項第三款分別定有明文。又所謂不堪同居之虐待，係指予以身
    體上或精神上不可忍受之痛苦，致不堪繼續同居者而言，如非客觀的已達於此程
    度，不容夫妻之一方，以主觀之見解，任意請求與他方離婚，最高法院三十四年
    台上字第三九六八號著有判例。且一方之行為不檢而他方一時忿激，致有過當之
    行為，不得即謂不堪同居之虐待︵最高法院二十三年度上字第四五五四號判例意
    旨參照︶。
二、原告主張兩造為夫妻，業據其提出戶籍謄本為證，本件原告雖主張受有不堪同居
    虐待之情事，經查﹕
    （一）原告雖稱﹕在兩造二十餘年的婚姻生活中，因被告嗜賭麻將、天九牌，原
          告予以勸諭，被告即心生不滿，與原告起爭執，其後竟動輒對原告飽以拳
          腳云云，惟未能舉證以實其說，且兩造長子溫龍生在本院訊問時證稱﹕「
          爸媽感情普通，他們吵一吵就會打架，爸爸有時去打麻將，他們就會吵架
          ，他們吵架我大部分就會走開，爸爸會罵媽媽三字經，我覺得這是口頭禪
          …」及次子溫偉治證稱﹕「我爸媽感情之前還不錯，他們兩人爭吵是有，
          但次數不會很多，他們偶而也會打架，但不會打得很厲害，是誰先動手我
          不太記得」等語（參見本院八十八年十月二十八日及八十九年三月十四日
          言詞辯論筆錄），尚不足以證明被告確有嗜賭之惡習致原告無法忍受或動
          輒對原告飽以拳腳，對原告施以不堪同居虐待之情事。
    （二）原告又主張﹕八十五年一月間被告稱其欲至大陸投資，乃帶著錢隻身至大
          陸，約每三個月返家乙事，被告回台時，從未事先通知原告及二名孩子，
          其返台心情若好，原告就能安渡生活，若心情不好，就會將家中屬於原告
          的衣物及鞋子丟棄在外面，並將原告的照片撕碎丟在垃圾桶，有護貝不能
          撕的照片則將其搓揉變形，把家還弄得混亂不堪，等原告返家後，則將原
          告毒打一頓云云，惟為被告所否認，證人即兩造媳婦黃敏慧於本院訊問時
          雖證稱﹕「公公、婆婆二人感情不好，經常吵架，因為我公公去大陸回來
          就會吵架，打我婆婆。」云云，惟證人黃敏慧並未敘明兩造係因何原因爭
          吵，再參酌證人即兩造長子溫龍生在本院訊問時證稱﹕「爸爸當時去大陸
          投資，後來生意失敗，媽媽又說要離婚，爸爸的心理不好受，我當兵放假
          回來，媽媽會拿照片給我看，會跟我說爸爸打他，但我都沒有看到，我這
          陣子跟爸爸相處，我覺得媽媽有外遇，我退伍後媽媽就不住家裡，之前我
          就覺得媽媽變了很多，媽媽以前是單純的家庭主婦，後來我去當兵，媽媽
          就去學開車，還有行動電話，我覺得媽媽都變了。」及兩造次子溫偉治證
          稱﹕「他（指被告）是去那邊投資做生意，之前我爸爸在的時候，媽媽都
          五、六點起來做生意到一、二點，休息到五、六點後再做到十點，爸爸去
          大陸後，媽媽生活習慣有改變，出去次數比較多，他之前只是出去買東西
          、逛街，後來就經常出去，當時家裡只有我跟我太太還有我媽媽三人」等
          語（參見前揭筆錄），足認被告至大陸經商後，原告改變生活習慣，復因
          被告經商失敗而要求離婚，致兩造發生爭吵，並非事出無端。再就原告所
          有照片係何人毀損一節，證人黃敏慧於本院訊問時證稱﹕「相片是我在垃
          圾桶看到的，當天我公公（指被告）不在家，我不知道是誰弄的」等語（
          參見八十八年四月十五日言詞辯論筆錄），是尚不足以證明被告確有毀損
          原告所有照片之行為，至兩造鄰居蔡陳錦雀雖證稱﹕「兩造他們住在十九
          號三樓，我住二十一號五樓，他們夫妻感情不合，很會吵架，我們已十幾
          年的鄰居，被告有好幾次從大陸回來，就把原告的衣服丟到陽台，我都去
          幫他拿回家」云云，惟因被告至大陸經商後，原告改變生活習慣，復因被
          告經商失敗要求離婚，致兩造發生爭吵，已如前述，被告縱因此而將原告
          衣物丟在陽台，衡情亦是一時氣憤所致，上揭情事尚難謂客觀上已達於不
          堪同居虐待之程度。
    （三）又原告雖於八十六年九月十九日晚上因被告之拉扯、垂打而受有左上臂瘀
          傷４×４公分之傷勢，有驗傷診斷書一紙可佐，被告亦不否認上情，惟以
          ﹕因自八十六年農曆八月十三日起原告連續三日於夜間外出，分別於凌晨
          一點三十分許、一點許及三時三十分許始返家，伊向原告查問，要拉原告
          返家，原告不理，伊與原告發生拉扯才致原告受傷等語，經查﹕八十六年
          九月十九日係農曆八月十八日，有原告提出證四照片上之日曆可參，並非
          中秋節當日，是原告之指訴已與事實有所出入，且原告亦未能舉證被告確
          以﹕「臭雞巴」、「幹你娘雞巴」及「妳穿漂漂亮亮去給人幹」等穢語辱
          罵，且若被告確曾出手毆打原告頭部及拉扯原告頭髮，何以驗傷診斷書上
          無此部位受傷之記載，且原告僅受有左上臂瘀傷４×４公分之傷勢，衡情
          被告應非蓄意毆打所致，是原告以此主張受有被告不堪同居之虐待，難謂
          有據。
    （四）原告又主張﹕八十六年十二月二十一日早上九時許，被告在中和市○○街
          一七三號檳榔店竟持菜刀作勢追殺原告云云，惟並未能舉證以實其說，且
          在場之證人黃敏慧於本院訊問時亦證稱﹕「八十六年十二月二十一日我公
          公、婆婆吵架是因為我公公要拿檳榔攤的煙，我婆婆把他搶回來，後來兩
          人就打起來，沒有拿工具，都是空手，我不知道是誰先動手，看到時已打
          在一起，二人都有受傷，婆婆衣服被扯破」等語（參見八十八年四月十五
          日言詞辯論筆錄），是原告指稱﹕遭被告持菜刀追殺云云，已不可採，且
          當天原告雖受有右眼眶瘀傷３×２公分、前胸壓痛、右手腋瘀傷５×３公
          分、左上臂兩道瘀傷３×０．２公分、左手肘瘀腫３×３公分及下背部疼
          痛等傷勢，然被告亦受有左頰擦傷五處，各０．二公分×０．二公分、下
          顎擦傷二處各為０．五公分×０．五公分、左、右胸各擦傷三處，分別為
          十×０．二公分、右手擦傷二處各為０．二公分×０．二公分，有驗傷診
          斷書二紙可參，是兩造既因細故互毆而分別受有傷害，難謂被告所為構成
          不堪同居之虐待甚明。
    （五）原告另主張﹕八十七年十月十七日被告莫名其妙發火將原告之車子砸毀，
          致支出修車費用，被告並四處放話，揚言若原告訴請離婚，絕不讓原告及
          家人有好日子過，且一定找流氓痛毆原告，使其及家人恐懼不己云云，並
          提出估價單影本為證，被告固不否認毀損原告車輛，惟以﹕原告趁伊在大
          陸期間與林姓男子發生婚外情，伊於八十九年十月十七日自大陸返台，當
          晚十時許伊夥同董光明、溫春德三人跟蹤林姓男子所駕駛 L4-258 計程車
          至中和市○○路一一二巷十號對面空地，原告與林姓男子二人於後座翻雲
          覆雨之際，伊與溫春德蜂擁而上，欲拉出林姓男子理論，惟車門強拉不開
          ，林姓男子並從後座爬往前座加速逃逸，伊因綠巾罩頂，忍無可忍始有此
          舉等語置辯。原告雖否認與林姓男子二人有何姦情，僅坦承是日與林姓男
          子在該處聊天。經查﹕原告與林姓男子二人是日停車聊天之處係在一巷子
          底之工廠空地，已據證人即搭載被告跟蹤原告與林姓男子所乘車輛之計程
          車司機董光明敘述甚詳（參見八十八年十二月七日言詞辯論筆錄），原告
          亦直陳與林姓男子係好友，若欲聊天，自可選擇其他較佳場所，何需於深
          夜停車在巷子底之工廠空地而在車內聊天？是被告認自己妻子於深夜與陌
          生男子在四下無人之地獨處於一狹小之密閉空間內，因他一方之行為不檢
          而一時忿激，致有毀損原告車子之過當行為，依最高法院二十三年度上字
          第四五五四號判例意旨，不得即謂不堪同居之虐待。況原告亦未能舉證證
          明被告確有「四處放話，揚言若原告訴請離婚，絕不讓原告及家人有好日
          子過，且一定找流氓痛毆原告」之情事，此部分主張亦難謂有理。
    （六）原告又主張﹕被告誣稱渠與人通姦，使之感受精神上之痛苦致不堪繼續同
          居云云，經查﹕被告係於本件原告以受有不堪同居虐待為由訴請離婚時始
          以原告與林姓男子發生婚外情等語置辯，係做為訴訟上攻擊防禦方法之一
          ，且原告亦未舉證證明被告已就此事實向該管公務員為任何告訴請求究辦
          之意而構成誣告，實難執此即謂不堪同居之虐待。
    是故原告所主張事由，經本院審酌結果，並非被告刻意施以原告身體上或精神上
    不可忍受之痛苦，致不堪繼續同居者而言，且衡情該等事由多因原告己身行為所
    導致，客觀上亦未達於不堪同居之程度，實不容原告以主觀之見解，任意請求與
    他方離婚，是原告此部分主張，為無理由。
三、民法第一千零五十二條第二項前段規定「有前項以外之重大事由，難以維持婚姻
    者，夫妻之一方得請求離婚。」其目的雖在使夫妻請求裁判離婚之事由較富彈性
    ，不以同條第一項所列舉之十款原因為限，惟仍必以夫妻間在客觀上確有難以繼
    續維持婚姻之重大事由存在，始足當之；同項但書復規定「其事由應由夫妻之一
    方負責者，僅他方得請求離婚。」則構成離婚之重大事由，係因可歸責於夫或妻
    一方之事由而發生者，僅他方始得據以請求離婚，可歸責配偶並無離婚請求權。
    換言之，即夫妻之一方依民法第一千零五十二條第二項規定提起離婚之訴者，必
    須客觀上確有造成難以繼續維持婚姻之重大事由存在，且該重大事由須非起訴一
    方所應負責者，始得據之請求裁判離婚。查原告另主張﹕原告在飽受被告虐待二
    十餘年後，終在子女均已成年，毫無後顧之憂的情況下，大徹大悟，原告實無法
    再與被告繼續共同生活在一起，事實上，本本件兩造均無欲維持本件婚姻，且被
    告早在八十六年即無欲維持本件婚姻，臨訴時堅持不離婚的主因在於「錢」云云
    ，並以錄音帶為證。經查﹕原告所主張之事由，經本院審酌結果尚非不堪繼續同
    居，已如前述，而原告於八十七年十月十七日遭被告發現與林姓男子於深夜在四
    下無人之地獨處後即離家未歸，迄今已一年餘等情，亦為兩造所不否認，被告於
    本事件審理中一再陳明不願與原告離婚，從而本件係原告主觀上認無法再與被告
    繼續婚姻生活而離家一節甚明，原告復無法舉證證明兩造之分居係因可歸責於被
    告之事由所致，而被告仍眷顧雙方夫妻情分，不願離婚，即難認兩造間確有難以
    維持婚姻之重大事由存在，原告以此為由訴請離婚，於法未合。
四、綜上所述，原告未能證明受有何不堪同居之虐待，亦未能證明兩造婚姻有何難以
    維持之重大事由，其依民法第一千零五十二條第一項第三款、第二項規定請求判
    決准與被告離婚，不應准許。
五、因本案事證已臻明確，兩造其餘主張、陳述及所提證據及被告聲請傳喚之證人，
    經審酌後認對判決之結果不生影響，爰不予一一論列，附此敘明。
結論：本件原告之訴為無理由，依民事訴訟法第七十八條，判決如主文。
中      華      民      國    八十九    年      七      月     三十一   日
                                  臺灣板橋地方法院家事法庭
~B法      官  李昭融
右為正本係照原本作成
如對本判決上訴，須於判決送達後二十日內向本院提出上訴狀。
中      華      民      國    八十九    年      八      月        二    日
~B法院書記官  陳蒼仁


司法院資訊處製作；財團法人民間司法改革基金會備份。
